ACORDAO-COMPLETO-2408687

ACÓRDÃO 4097/2021 ATA 7/2021 - PRIMEIRA CÂMARA

VISTOS, relatados e discutidos estes autos de recursos de reconsideração interpostos contra o Acórdão 15714/2018-TCU-Primeira Câmara; 
ACORDAM os Ministros do Tribunal de Contas da União, reunidos em sessão da Primeira Câmara, diante das razões expostas pelo relator e com fundamento nos artigos 32, inciso I, e 33 da Lei 8.443/1992, em: 
9.1. não conhecer do recurso de reconsideração interposto pela Cooperativa Multiprofissional e Mútua de Acidentes de Trabalho e Doenças Ocupacionais (Cooperativa Milênio) , por ser intempestivo e não apresentar fatos novos;
9.2. conhecer do recurso de reconsideração interposto por Luís Cláudio de Oliveira Ramos e, no mérito, negar-lhe provimento;
9.3. dar ciência desta deliberação aos recorrentes, à Procuradoria da República no Estado de Rondônia e demais interessados.

Recurso de reconsideração em tomada de contas especial.

Primeira Câmara

Cooperativa Multiprofissional e Mútua de Acidentes de Trabalho e Doenças Ocupacionais - Milênio.

3. Interessados/Responsáveis/Recorrentes:
3.1. Interessado: Instituto Nacional de Colonização e Reforma Agrária (00.375.972/0001-60)
3.2. Responsáveis: Cooperativa Multiprofissional e Mútua de Acidentes de Trabalho e Doenças Ocupacionais - Milênio (02.486.862/0001-00); Luís Cláudio de Oliveira Ramos (XXX.261.052-XX)
3.3. Recorrente: Luís Cláudio de Oliveira Ramos (XXX.261.052-XX).

13.1. Ministros presentes: Benjamin Zymler (na Presidência), Walton Alencar Rodrigues (Relator), Vital do Rêgo e Jorge Oliveira.
13.2. Ministros-Substitutos presentes: Augusto Sherman Cavalcanti e Weder de Oliveira.

ACORDAO-COMPLETO-2521824

Acórdão de Relação 747/2022 - Primeira Câmara

Acórdão de Relação

WALTON ALENCAR RODRIGUES

Ministro-Substituto Augusto Sherman Cavalcanti.

Adoto, como relatório, instrução elaborada pela Secretaria de Recursos, que contou com anuência do Ministério Público de Contas (peças 186-189) :
INTRODUÇÃO
Trata-se de recurso de reconsideração interposto por Luís Cláudio de Oliveira Ramos (R001-peça 160) e Cooperativa Multiprofissional e Mútua de Acidentes de Trabalho e Doenças Ocupacionais (Cooperativa Milênio) (R002-peça 161) , por meio do qual se insurge contra o Acórdão 15714/2018-TCU-Primeira Câmara, Relator Ministro-Substituto Augusto Sherman Cavalcanti, o qual foi prolatado na sessão de julgamento do dia 4/12/2018-Ordinária e inserto na Ata 44/2018-1ª Câmara (peça 140) .
A deliberação recorrida apresenta o seguinte teor:
VISTOS, relatados e discutidos estes autos de tomada de contas especial, instaurada em razão da impugnação parcial das despesas realizadas quando da execução do Convênio 4.000/2004 (Siafi 514188) , celebrado entre o Instituto Nacional de Colonização e Reforma Agrária (Incra) e a Cooperativa Multiprofissional e Mútua de Acidentes de Trabalho e Doenças Ocupacionais (Cooperativa Milênio) , cujo objeto era a prestação de serviço de assessoria técnica, social e ambiental a famílias de trabalhadores rurais em projetos de assentamentos,
ACORDAM os Ministros do Tribunal de Contas da União, reunidos em sessão da Primeira Câmara, diante das razões expostas pelo Relator, em:
9.1. com fundamento nos arts. 1º, inciso I, 16, inciso III, alíneas "b" e "c", da Lei 8.443/92, c/c os arts. 19 e 23, inciso III, da mesma lei, e com os arts. 1º, inciso I, 209, incisos II e III, 210 e 214, inciso III, do Regimento Interno, julgar irregulares as contas do Sr. Luís Cláudio de Oliveira Ramos, na condição de Presidente da Milênio na gestão 2004-2006 (com início em 4/9/2004) e de ordenador de despesas daquela entidade no primeiro trimestre de 2007, e da Cooperativa Multiprofissional e Mútua de Acidentes de Trabalho e Doenças Ocupacionais (Cooperativa Milênio) , e condená-los, solidariamente, ao pagamento das quantias discriminadas no quadro a seguir, com a fixação do prazo de quinze dias, a contar da notificação, para que comprovem, perante este Tribunal (art. 214, inciso III, alínea "a", do Regimento Interno) , o recolhimento das dívidas aos cofres do Instituto Nacional de Colonização e Reforma Agrária - Incra, atualizadas monetariamente e acrescidas dos juros de mora, calculados a partir das respectivas datas, até as datas dos recolhimentos, na forma prevista na legislação em vigor:
	Data
	Valor (R$) 
	Data
	Valor (R$) 
	Data
	Valor (R$) 

	4/1/2005
	164.424,47
	16/6/2005
	36.856,46
	11/7/2005
	67.738,74

	29/8/2005
	42.121,23
	17/10/2005
	40.510,29
	30/11/2005
	117.048,28

	17/4/2006
	342.475,80
	2/1/2007
	111.103,32
	30/5/2007
	297.673,92

9.2. aplicar aos responsáveis, o Sr. Luís Cláudio de Oliveira Ramos e a Cooperativa Multiprofissional e Mútua de Acidentes de Trabalho e Doenças Ocupacionais (Cooperativa Milênio) , individualmente, a multa prevista no art. 57 da Lei 8.443/92, c/c o art. 267 do Regimento Interno, no valor de R$ 200.000,00 (duzentos mil reais) , com a fixação do prazo de quinze dias, a contar das notificações, para que comprovem, perante este Tribunal (art. 214, inciso III, alínea "a", do Regimento Interno) , o recolhimento das dívidas ao Tesouro Nacional, atualizadas monetariamente desde a data do presente acórdão até as dos efetivos recolhimentos, se forem pagas após o vencimento, na forma da legislação em vigor;
9.3. autorizar, desde logo, nos termos do art. 28, inciso II, da Lei 8.443/1992, a cobrança judicial das dívidas, caso não atendidas as notificações;
9.4. com fundamento no art. 16, § 3º, da Lei 8.443/92 c/c o § 7º do art. 209 do Regimento Interno, remeter cópia dos elementos pertinentes à Procuradoria da República no Estado de Rondônia, para o ajuizamento das ações civis e penais que entender cabíveis;
9.5. encaminhar cópia deste Acórdão à Superintendência Regional de Rondônia (SR17) do Instituto Nacional de Colonização e Reforma Agrária (Incra) , especificando tratar-se de matéria referente ao Inquérito Policial 220/2009-4 SR/DPF/RO; e 
9.6. dar ciência, à Superintendência Regional de Rondônia (SR17) do Instituto Nacional de Colonização e Reforma Agrária (Incra) , de que a ausência de descrição detalhada da situação de origem do débito, sem documentos, extratos bancários e outros elementos probatórios capazes de dar suporte à comprovação das irregularidades, inclusive a integralidade da prestação de contas de todo o repasse realizado durante a vigência do ajuste, conforme identificado no Relatório do Tomador de Contas referente ao Convênio 4.000/2004 (Siafi 514188) , é incompatível com o disposto no art. 5º, § 1º, inciso I, da Instrução Normativa TCU 71/2012. (ênfases acrescidas) 
HISTÓRICO 
A presente Tomada de Contas Especial-TCE foi instaurada em razão da impugnação parcial das despesas realizadas quando da execução do Convênio 4.000/2004 (Siafi 514.188) (peça 3 e peça 11, p. 117) , celebrado entre o Instituto Nacional de Colonização e Reforma Agrária (Incra) e a Cooperativa Milênio, cujo objeto era a prestação de serviço de assessoria técnica, social e ambiental a famílias de trabalhadores rurais em projetos de assentamentos.
O 2º Termo do Convênio previu para a sua execução R$ 5.963.927,54, dos quais R$ 5.678.335,75 seriam repassados pelo concedente e R$ 285.591,79 corresponderiam à contrapartida (peça 3, p. 5) . No entanto, o repasse financeiro totalizou R$ 4.200.827,28, realizado nos exercícios 2004, 2005, 2006 e 2007.
O Relator a quo, Exmo. Ministro-Substituto Augusto Sherman Cavalcanti anuiu com a unidade técnica e com o Parquet especializado. Propôs, então, julgar irregulares as contas dos ora recorrentes em solidariedade, imputando o débito apurado e aplicando-lhes multas individuais, posicionamento este que foi acompanhado pelos Membros do Colegiado.
Irresignados, a Cooperativa e o seu ex-presidente interpuseram os presentes recursos de reconsideração, que se fundamentam nas altercações que, adiante, passar-se-á a relatar.
EXAME DE ADMISSIBILIDADE 
Reiteram-se os exames preliminares de admissibilidade efetuados por esta Secretaria (peças 165 e 168) , ratificados pelo Exmo. Ministro Walton Alencar Rodrigues (peça 172) , que concluíram pelo não conhecimento do recurso de reconsideração interposto pela Cooperativa Milênio, por ser intempestivo e não apresentar fatos novos, nos termos do artigo 33 da Lei 8.443/92, c/c o artigo 285, caput e §2º, do RI/TCU e pelo conhecimento daquele interposto por Luís Cláudio de Oliveira Ramos, nos termos dos art. 32, inciso I, e 33, da Lei 8.443/1992, c/c o artigo 285, do RI/TCU, suspendendo os efeitos em relação aos itens 9.1, 9.2 e 9.3 do Acórdão recorrido, efeito suspensivo que se estende ao outro responsável condenado em solidariedade com o ora recorrente por se tratarem de circunstâncias objetivas, com fulcro no art. 281 do RI/TCU.
EXAME DE MÉRITO
Delimitação
Constitui objeto do presente recurso definir se os documentos ora apresentados atestam a escorreita aplicação dos recursos.
Da escorreita aplicação dos recursos.
Apresenta explicações em relação às inconsistências encontradas em sua prestação de contas (peça 160, p. 1-4) e documentos, dentre eles certidões de prestação de serviços emitidos pelo superintendente regional do Incra (peça 160, p. 5-67) .
Análise:
De fato, caberia ao gestor cumprir o compromisso acordado, bem como suas obrigações constitucionais e legais, sob pena de ter as contas julgadas irregulares, com a consequente imputação do débito não regularmente aprovado. Por sua vez, a multa decorreu do próprio julgamento pela irregularidade e pela condenação desta em débito, conforme previsão legal.
Destaca-se, neste sentido, que, conforme se demonstrou no Relatório do Acórdão recorrido que o julgamento pela irregularidade das contas, com a consequente apuração de débito e a aplicação de multa ao responsável, decorreu exatamente da falta de comprovação da regular aplicação dos recursos federais, logo não há como comprovar seu emprego regular, pelo contrário a falta de comprovação da destinação dos recursos federais demonstra, por si só, potencial desvio de finalidade de recursos e comprovado dano ao Erário.
Insta ressalvar que foram ofertadas diversas oportunidades para que os responsáveis saneassem as irregularidades encontradas, as quais podem ser resumidas pelos excertos do Relatório que fundamenta o Acórdão recorrido (peça 142, p. 2 e 10) :
5. No exame preliminar das contas, realizado pela SR-17/RO, correspondente à terceira, à quarta e parte da quinta parcela, foram evidenciadas falhas formais e irregularidades, tais como: ausência de comprovação dos pagamentos realizados e/ou comprovantes ilegíveis (notas fiscais e recibos de pagamentos) , comprovantes de pagamentos não autenticados, incompatibilidade na lista de credores e/ou nos valores dos pagamentos, lançamentos de valores incorretos (a maior ou a menor em relação ao repasse, à contrapartida e/ou ao pagamento realizado) , ausência de assinatura do executor ou do prestador de serviço nos comprovantes de pagamento, preenchimento incorreto e/ou incompleto de notas fiscais, lançamento de despesas a maior, valores pagos acima dos preços cotados, ausência dos comprovantes de liquidação de despesa, pagamentos irregulares (juros de mora, encargos ou protestos) , nota fiscal com data de emissão vencida, pagamento anterior à liquidação da despesa, pagamento de taxa de capitalização, aquisição de material de consumo e de combustível sem comprovação da licitação e não comprovação dos relatórios de deslocamentos dos agentes recebedores de diárias (peça 10, p. 543-574, p. 11, p. 1-61, e peça 14) .
6. Em decorrência desses achados, apurou-se um débito de R$ 1.228.009,50 (peça 11, p. 59-61) .
7. Esse mesmo relatório destacou que a prestação de contas da segunda parcela não havia sido aprovada, em razão de pendências não sanadas (peça 10, p. 557) .
8. Em face das irregularidades, o responsável foi notificado para saná-las, e, conquanto tenha sido notificado em 24/3/2008 e 22/7/2011, não se manifestou, tampouco recolheu o valor devido, de forma a corroborar a irregularidade das contas (peça 8, p. 1-2, e peça 4) .
 (...) 
88. Desse modo, considerando os débitos imputados aos responsáveis na última instrução, no valor de R$ 297.673,92, correspondente ao saldo financeiro não devolvido, e R$ 922.278,59, relativo à ausência de comprovação de pagamentos realizados, aos lançamentos de despesas a maior, à ausência de identificação do credor em notas fiscais, aos documentos sem assinatura do sacado e à ausência de comprovantes de passagens, embora inferiores ao discriminado no relatório do tomador, em razão das impropriedades já mencionadas na indicação dos valores, são superiores aos levantados na análise dessa instrução, em razão de considerarem outros fatores para sua caracterização, além da ausência de licitação e incompatibilidade dos pagamentos com as disposições da Instrução Normativa STN 1/1997 e a jurisprudência do TCU, conforme mencionado acima (peça 107, p. 9-10) . (ênfases acrescidas) 
Apesar das diversas tentativas de sanear a prestação de contas, o recorrente, até o presente momento, não trouxe documentação idônea capaz de fazê-lo.
 Em relação à certidão e à declaração de prestação de serviços emitidas pelo superintendente regional do Incra, ora apresentadas pelo recorrente (peça 160, p. 47-50) , insta ressalvar que não se trata de prestação de contas, nem mesmo parcial, pois naqueles documentos não foi emitido qualquer juízo de valor a cerca da prestação de serviços, mas o superintendente certifica ou declara que o recorrente prestou serviços no âmbito de determinados convênios. 
Ao analisar as alegações de defesa, apresentadas pela Cooperativa Milênio (peça 20) , observa-se que, em 13/5/2014, a mesma Superintendência Regional do INCRA em Rondônia atestara, mediante solicitação verbal, que a Cooperativa Milênio havia protocolado anexos de documentos para complementar sua prestação de contas (peça 20, p. 3) .
Destarte, o documento, ora apresentado pela defesa, não se constitui em prestação de contas ou emissão de juízo de valor do Órgão Concedente, mas de mera declaração de que a convenente prestou serviços, fato que vai ao encontro do juízo de valor proferido nestes autos, cuja decisão glosou parte das despesas apresentadas, por conseguinte, considerou que os responsáveis prestaram serviços, mas não sua plenitude.
A presente TCE foi instaurada pelo próprio Incra por meio da Portaria Incra/SR-17/GAB 27/2008 - processo administrativo Incra 54300.001215/2008/58 (peça 10, p. 5) , em razão das irregularidades encontradas pelo próprio Órgão Concedente em exame preliminar de contas, datado de 17/3/2008, dessa feita emitindo juízo de valor pela reprovação parcial da prestação de contas (peça 10, p. 543-560 e peça 14) .
Posicionamento que contou com a anuência do Controle Interno, conforme Relatório de Auditoria (peça 5) , Certificado de Auditoria 1.356/2013 (peça 6) e o Parecer do Dirigente do Órgão de Controle Interno (peça 9) , bem como a irregularidade das contas foi atestada pela Autoridade Ministerial  (peça 7) .
O recorrente foi citado por meio do Ofício 880/2016-TCU/Secex-RO, por meio do qual esta Corte de Contas circunscreveu as irregularidades encontradas e as responsabilidades respectivas (peça 100, p. 1) :
O débito é decorrente das seguintes ocorrências: 
a) ausência de recolhimento do saldo remanescente do convênio, inclusive os provenientes de aplicação financeira, à entidade concedente, contrariando o art. 21, § 6º, da Instrução Normativa-STN 1/1997 e a cláusula quinta, parágrafo segundo, do termo do Convênio 4.000/2004; 
b) aquisição de material de escritório e combustível sem licitação, contrariando o art. 27 da Instrução Normativa-STN 1/1997; e 
c) ausência de comprovação de pagamentos realizados, lançamentos de despesas a maior, ausência de identificação do credor em notas fiscais, documentos sem assinatura do sacado e ausência de comprovantes de passagens, conforme a análise das irregularidades efetuada pela SR- 17/RO (enviada em anexo) , contrariando os arts. 62 e 63 da Lei 4.320/1964.
Após a análise das alegações de defesa (peças 116-133) pela unidade técnica deste Tribunal (peça 136) , as irregularidades foram detalhadas por meio do Relatório que acompanha o Acórdão recorrido (peça 142, p. 8-11) , in verbis:
72. Os Planos de Aplicação, anexos ao Plano de Trabalho restringem a aplicação dos recursos à realização de despesas com: material de consumo (34.50.30) , passagens e despesas com locomoção (33.50.33) , diárias (33.50.14) , outros serviços de terceiros/pessoa física (33.50.36) , outros serviços de terceiros/pessoa jurídica (33.50.39) , outros serviços de terceiros/pessoa jurídica (elaboração do PRA) (33.50.39) e encargos sociais (33.50.47) (peça 10, p. 36-49, p 98-112, p. 129- 143, p. 160-170) .
73. Em relação às despesas incorridas nos meses relativos às contas encaminhadas, custeadas com recursos do concedente, a Milênio realizou gastos com luz, telefone, diárias de campo, transporte, INSS, impostos (CPFM e IR) , taxa de capitalização, prestação de serviço da Milênio, combustível, papelaria, insumos de informática, xérox, supermercado, açougue, panificadora, produtos veterinários, agrícolas e de construção, restaurante, água, fotografias e material gráfico, hospedagem e alimentação, transporte em van, aquisição de camisetas, despesas diversas e borracharia, das quais constam comprovações de cotações de preço de algumas aquisições relacionadas à papelaria (peça 131, p. 257- 261; peça 132, p. 72-76; peça 133, p. 220-225; peça 118, p. 154-156; peça 119, p. 121-125; peça 120, p. 105-109; peça 122, p. 121-124; peça 123, p. 309-312; peça 128, p. 353-359; peça 129, p. 342-346; e peça 130, p. 327-331) ; à contratação de uma consultoria (peça 122, p. 91-94) ; à xérox (peça 128, p. 365-369; peça 129, p. 332-336; e peça 130, p. 339-343) ; e a supermercado (peça 129, p. 350-354) , as quais totalizaram R$ 56.832,80 (Quadro 2, do Anexo I) . 
74. Dessa forma, de acordo com as evidências constantes dos autos e da ausência da cópia do despacho adjudicatório e homologatório das licitações realizadas ou justificativas para sua dispensa ou inexigibilidade, com o respectivo embasamento legal, conclui-se que, com exceção dos pagamentos à Milênio pela contraprestação dos serviços, da retenção indevida à título de taxa de capitalização pela Milênio, e dos pagamentos com luz, telefone, INSS, diárias de campo e transporte, as despesas com material de consumos, no valor de R$ 179.296,28 (R$ 179.296,28=R$ 236.129,08-R$ 56.832,80) , e contratação de pessoa jurídica, no valor de R$ 4.975,00 (R$ 4.975,00=R$ 10.555,00-R$ 5.580,00) , foram pagas sem a realização de quaisquer procedimentos licitatórios ou cotações de preços, nos montantes discriminados no Quadro 1, do Anexo I, em contradição ao disposto no art. 28, X, da Instrução Normativa STN 1/1997. 
75. Além desse aspecto, é necessário destacar a identificação de pagamentos nos meses de julho/2006, agosto/2006, novembro/2006, dezembro/2006, janeiro/2007, fevereiro/2007 e março/2007 com combustível e material de expediente (papelaria e fotografia) , já inseridos na irregularidade mencionada acima, realizados antes da emissão dos comprovantes fiscais, e, portanto, incompatível com o disposto nos arts. 62 e 63, da Lei 4.320/1964 (peça 118, p. 138-142; peça 119, p. 105-107; peça 122, p. 101-115; peça 123, p. 291-294 e p. 302-304; peça 128, p. 289-291; peça 129, p. 292-294 e p. 298-300; e peça 130, p. 301) . 
76. Em relação àquelas despesas desconsideradas, conforme descrito no parágrafo 74, os pagamentos realizados à Milênio pela contraprestação dos serviços de consultoria, foram excluídos do volume total dos recursos aplicados de forma irregular, porquanto a celebração do Convênio 4.000/2004 balizou sua contratação direta para prestação dos serviços objeto do ajuste, afastando o instituto da licitação. Em relação à retenção indevida de taxa de capitalização, a irregularidade se sobrepõe à licitação por expressa determinação legal, conforme arts. 8º, inciso I, e 21, da Instrução Normativa STN 1/1997, ratificado pelo art. 8º, parágrafo único, da Lei Complementar 101/2000, e Acórdão 5925/2013-TCU-Primeira Câmara, da relatoria do Ministro Benjamin Zymler, Acórdão 428/2010-TCU-Segunda Câmara, da relatoria do Ministro Aroldo Cedraz, Acórdão 2636/2008-TCU-Primeira Câmara, da relatoria do Ministro Valmir Campelo, entre outros, nos quais é pacifico o entendimento de que a aplicação dos recursos vincula-se à execução do objeto do convênio, sendo assim, não pode se destinar a custear o pagamento de despesas operacionais da instituição. 
77. Os pagamentos com impostos, diárias de campo e transporte também foram considerados legítimos, em razão da previsão expressa no Plano de Trabalho aprovado pela concedente, não obstante, a incompatibilidade existente na incidência tributária sobre os recursos da própria União, com no caso dos pagamentos retidos à título de CPMF e IR. 
78. Cabe um adendo em relação aos valores pagos a título de diárias, não obstante houvesse previsão no Plano de Trabalho, não há nos autos nenhum relatório de prestação de contas das viagens realizadas pelos beneficiários em relação aos valores recebidos, consta apenas as cópias dos recibos atestando o recebimento dos valores. 
79. Em relação às despesas com telefonia e eletricidade, embora possam ser enquadradas genericamente no elemento de despesa 33.50.39, que corresponde às despesas com serviços de terceiros pessoa jurídica, a jurisprudência do Tribunal de Contas da União é pacifica no entendimento de que tais despesas são indevidas, haja vista que sob a égide da Instrução Normativa STN 1/1997, a qual se submetia o Convênio 4.000/2004, sua vedação é expressa, por se tratarem de despesas próprias relacionadas à atividade operacional da entidade, conforme art. 8º, inciso I, daquela, e Acórdão TCU 1.710-Primeira Câmara, da relatoria do Ministro Benjamin Zymler. 
80. Já os valores pagos a título de INSS, embora também houvesse previsão expressa no Plano de Aplicação aprovado em 22/3//2005 (peça 10, p. 160-170) , os pagamentos correspondem a obrigações de responsabilidade pessoal da convenente, já que é a cota patronal incidente sobre o total das remunerações pagas, devidas ou creditadas, a qualquer título, durante o mês, aos segurados empregados e trabalhadores avulsos que lhes prestaram serviços no período de referência, destinadas a retribuir-lhes o trabalho ou o tempo à disposição do empregador, nos termos da Lei 9.876/1999. 
81. Sendo assim, tais despesas são custos operacionais da entidade, decorrente de sua condição de contratante de mão de obra, e, portanto, em razão de expressa determinação legal, art. 8º, inciso I, da Instrução Normativa STN 1/1997, a autorização concedida com a aprovação do Plano de Aplicação (peça 10, p. 160-170) , que resultou no pagamento de R$ 129.930,51 nos meses de novembro e dezembro de 2005, contrariou o disposto no normativo de referência. 
82. Entretanto, considerando a autorização concedida à convenente, balizada com a aprovação do Plano de Aplicação, desconsidera-se de imputar tais débitos aos responsáveis pela aplicação dos recursos, embora existente a irregularidade. 
83. Desse modo, considerando os destaques acima, extraídos dos processos de prestação de contas de outubro/2005, novembro/2005, dezembro/2005; junho/2006, julho/2006, agosto/2006, setembro/2006, outubro/2006, novembro/2006, dezembro/2006; e janeiro/2007, fevereiro/2007 e março/2007, os pagamentos irregulares, inclusive os irregularmente autorizados com a aprovação do Plano de Trabalho, realizados com o custeio de telefone (R$ 78.366,69) , CPMF/IR (R$ 15.148,23) , luz (R$ 15.643,89) , taxa de capitalização (R$ 37.270,83) , material de consumo (R$ 179.296,28) , contratação de pessoa jurídica (R$ 4.975,00) e INSS (R$ 129.930,51) , totalizaram R$ 460.631,43. 
84. Entretanto, é preciso reportar-nos às irregularidades apuradas no relatório de TCE do órgão tomador, cujo embasamento das irregularidades foi extraído do "Relatório do Exame Preliminar de Prestação de Contas", que, além da não realização de licitação para lastrear as aquisições, destacou irregularidades e impropriedades mais abrangentes que se sobrepõem ao aspecto legal da licitação, como por exemplo: ausência de comprovantes de pagamentos, lançamentos de despesas a maior, ausência de identificação do credor em notas fiscais, documentos sem assinatura do sacado, ausência de comprovantes de passagens, incoerências entre os documentos apresentados e as informações dos anexos de despesas e receitas, valor dos documentos fiscais incompatível com os valores cotados, notas fiscais vencidas, comprovantes ilegíveis, comprovantes de pagamento emitidos em data anterior à data de emissão da nota fiscal, falta de atesto nos documentos fiscais, ausência das guias de impostos, falta de comprovantes de pagamento a técnicos do projeto e de recolhimentos dos impostos sobre a folha de pessoal e ausência dos relatórios de prestação de contas das diárias, e inclusive consideraram irregularidades ocorridas nos meses de maio/2005, junho/2005, julho/2005, agosto/2005, setembro/2005, janeiro/2006, fevereiro/2006, março/2006, abril/2006 e maio/2006, cujos processos de contas respectivos não foram encaminhados à Secex/RO (peça 10, p. 543-559, e parágrafos 68-69) . 
85. No tocante à análise do atendimento do objeto do convênio pela concedente, o Relatório de desempenho da Cooperativa Milênio prestadora de assessoria nos assentamentos da Reforma Agrária (peça 124, p. 496-540) , referenciado pelo Incra a resposta apresentada, faz comparações quantitativas em relação ao cumprimento das metas de todo o período abrangido pelo convênio, mas destaca dar especial atenção às atividades do 4º termo aditivo, sem maiores esclarecimentos, para concluir que: 
'Finalmente confirmamos o cumprimento do objeto do presente convênio. Entendendo ter havido uma compensação equivalente entre aquelas ações não cumpridas em quantidades com as ações excedentes não prevista, mas surgidas da comunidade e também complementares ao programa de desenvolvimento sustentável das famílias assentadas' (Grifou-se) . 
86. Entretanto, considerando que a análise acima faz referência a compensação entre metas não realizadas com metas não previstas no plano, tentou-se comparar quantitativamente as metas realizadas em relação às prevista, porém, tal medida foi prejudicada, haja vista que o relatório de desempenho discrimina a nomenclatura das ações distintas daquelas descritas no Plano de Trabalho aprovado, a exemplo de: elaboração e vistorias de acompanhamento de projetos, eventos de capacitação, coleta de sangue, implantação de horta orgânica, entrega de sementes de feijão, reuniões comunitárias, vacina contra brucelose e apoio às iniciativas agrícolas e pecuárias (peça 10, p. 36-49 e p. 98-112, p. 129- 143) . 
87. Sendo assim, a análise comparativa do cumprimento do objeto decorrente da celebração do Convênio 4.000/2002, em termos das metas quantitativas pactuadas, mostra-se inviabilizada em razão de as nomenclaturas utilizadas não seguirem aquelas descritas no Plano de Trabalho, Anexo II. 
88. Desse modo, considerando os débitos imputados aos responsáveis na última instrução, no valor de R$ 297.673,92, correspondente ao saldo financeiro não devolvido, e R$ 922.278,59, relativo à ausência de comprovação de pagamentos realizados, aos lançamentos de despesas a maior, à ausência de identificação do credor em notas fiscais, aos documentos sem assinatura do sacado e à ausência de comprovantes de passagens, embora inferiores ao discriminado no relatório do tomador, em razão das impropriedades já mencionadas na indicação dos valores, são superiores aos levantados na análise dessa instrução, em razão de considerarem outros fatores para sua caracterização, além da ausência de licitação e incompatibilidade dos pagamentos com as disposições da Instrução Normativa STN 1/1997 e a jurisprudência do TCU, conforme mencionado acima (peça 107, p. 9-10) .
Insta ressalvar que os argumentos apresentados pelo recorrente não detém o condão de afastar as irregularidades encontradas (peça 160, p. 3) , mormente quando o recorrente apenas alterca que teria feito cotação de preços para todas as despesas de forma genérica, sem apresentar a documentação correspondente, além de suscitar diversas dificuldades geográficas e climáticas inerentes à região para explicar a ausência da adoção dos processos escorreitos de contratação pública. 
Ademais, como ressaltado no Relatório supracitado, foram diversas as irregularidades na execução da prestação dos serviços, dentre elas, "ausência de comprovantes de pagamentos, lançamentos de despesas a maior, ausência de identificação do credor em notas fiscais, documentos sem assinatura do sacado, ausência de comprovantes de passagens, incoerências entre os documentos apresentados e as informações dos anexos de despesas e receitas" (peça 142, p. 10) .
No que tange à ausência de documentação comprobatória das despesas de alimentação, de material de limpeza e de locação de imóveis, as alegações genéricas sobre as condições dos assentados não caracterizam salvo conduto para que o recorrente deixe de realizar o devido controle dos recursos públicos.
De igual sorte, eventuais despesas com deslocamento devem estar previstas nos planos de trabalho e seguir todo procedimento legal para a escolha do prestador de serviço, para a contratação e durante a execução, mediante o amparo da devida documentação probatória.
Destarte, as alegações apresentadas não socorrem o recorrente para afastar as impropriedades relativas à comprovação financeira da execução, tais como a ausência de comprovantes de pagamentos realizados, de identificação do credor em notas fiscais, e comprovantes de passagens, dentre outras irregularidades (peça 10, p. 543-574, p. 11, p. 1-61, e peça 14) .
Nesse diapasão, ao se analisar a documentação trazida pelo recorrente, é oportuno citar, novamente, os preciosos ensinamentos do eminente Ministro desta Casa, Ubiratan Aguiar, em sua obra "Convênios e Tomadas de Contas Especiais". Em epítome categórico, o douto julgador nos oferece didático roteiro a ser seguido na análise das contas do gestor, in verbis: 
Para comprovar a boa aplicação dos recursos é necessária a existência de uma série de nexos: o extrato bancário deve coincidir com a relação de pagamentos efetuados, que deve refletir as notas fiscais devidamente identificadas com o número do convênio, que devem ser coincidentes com a vigência do convênio e com as datas dos desembolsos ocorridos na conta específica (In Convênios e Tomadas de Contas Especiais: manual prático, 2ª ed. rev. e ampl., Ubiratan Aguiar et. al. Belo Horizonte: Fórum, 2005, p.43) .
Em verdade, caberia ao recorrente apresentar documentos que comprovassem os pagamentos realizados, a identificação do credor em notas fiscais, saneassem os lançamentos de despesas a maior, os documentos sem assinatura do sacado e a ausência de comprovantes de passagens, além da devida documentação das licitações realizadas e a correção dos eventuais pagamentos realizados ao arrepio da Instrução Normativa STN 1/1997 e da jurisprudência do TCU.
Nesse sentido, a ausência de documentos, que comprovem a correção das despesas realizadas, reforça o juízo de valor de que a execução dos serviços não atendeu ao interesse público ou até mesmo não tenham sido realizados, não havendo, desse modo, reparo a ser feito na decisão sufragada. Afinal, não se pode negar a realidade fática jurídica encontrada no caso concreto pela simples alegação genérica sem a apresentação de documentação comprobatória.
Assim, diante da ausência de comprovação da boa e da regular aplicação dos recursos repassados não há motivos para alterar o juízo de valor outrora firmado, remanescendo o débito apurado. Por sua vez, a aflição de multa decorreu deste julgamento em débito, cujo respaldo jurídico se encontra no art. 57 da Lei 8.443/1992.
Por fim, cabe ressaltar que, neste momento, nos autos do recurso de reconsideração, é assegurada aos responsáveis a plenitude do direito de produzir todas as provas que entenderem cabíveis, bem como a oportunidade de colaborar para o esclarecimento dos fatos. 
Entretanto, a simples interposição de recurso, desacompanhado de documentos que comprovem a execução do objeto do ajuste, não o socorre para afastar o débito e a multa, ante a obrigação constitucional de comprovar a execução do referido Ajuste. 
CONCLUSÃO
Da análise anterior, conclui-se que diante da ausência de comprovação da boa e da regular aplicação dos recursos repassados não há motivos para alterar o juízo de valor outrora firmado, remanescendo o débito apurado e a multa legal.
Ante o exposto, não foi trazido aos autos nenhum argumento que detenha o condão de modificar o julgado de origem, Acórdão 15714/2018-TCU-Primeira Câmara, motivo por que este não está a merecer reforma, devendo ser, por consequência, prestigiado e mantido. 
PROPOSTA DE ENCAMINHAMENTO
Ante o exposto, submetem-se os autos à consideração superior, propondo-se, com fundamento nos art. 32, inciso I, e 33, da Lei 8.443/1992, c/c o artigo 285, do RI/TCU: 
a) não conhecer do recurso de reconsideração interposto pela Cooperativa Multiprofissional e Mútua de Acidentes de Trabalho e Doenças Ocupacionais (Cooperativa Milênio) (CNPJ 02.486.862/0001-00) , por ser intempestivo e não apresentar fatos novos;
b) conhecer do recurso de reconsideração interposto por Luís Cláudio de Oliveira Ramos (CPF XXX.261.052-XX) e, no mérito, negar-lhe provimento;
c) dar ciência do Acórdão que for prolatado aos recorrentes, aos órgãos/entidades interessados, aos interessados e à Procuradoria da República no Estado de Rondônia, ressaltando-se que o Relatório e o Voto que o fundamentarem podem ser consultados no endereço www.tcu.gov.br/acordaos, no dia seguinte ao de sua oficialização.

Procurador Júlio Marcelo de Oliveira.

TOMADA DE CONTAS ESPECIAL. CONVÊNIO. PROJETOS DE ASSENTAMENTOS. IMPUGNAÇÃO PARCIAL DAS DESPESAS. CONTAS IRREGULARES. DÉBITO. MULTA. RECURSOS DE RECONSIDERAÇÃO. NÃO CONHECIMENTO DE UM RECURSO. CONHECIMENTO E NÃO PROVIMENTO.

TOMADA DE CONTAS ESPECIAL (TCE)

Secretaria de Recursos (Serur); Secretaria de Controle Externo de Tomada de Contas Especial (SecexTCE).

Trata-se de recursos de reconsideração interpostos por Luís Cláudio de Oliveira Ramos e Cooperativa Multiprofissional e Mútua de Acidentes de Trabalho e Doenças Ocupacionais (Cooperativa Milênio) , contra o Acórdão 15714/2018-TCU-Primeira Câmara, que julgou irregulares suas contas e imputou-lhes débito solidário e multas individuais, tendo em vista a não comprovação da regular aplicação dos recursos do Convênio 4000/2004, celebrado com o Instituto Nacional de Colonização e Reforma Agrária (Incra) , para serviços de assessoria técnica, social e ambiental em projetos de assentamento. 
	O Tribunal verificou ausência de recolhimento do saldo remanescente do convênio, aquisição de material de escritório e combustível sem licitação, não comprovação de pagamentos realizados, lançamentos de despesas a maior, ausência de identificação do credor em notas fiscais, documentos sem assinatura do sacado e ausência de comprovantes de passagens. 
	Os recorrentes, em síntese, alegaram regular aplicação dos recursos.
	A Secretaria de Recursos e o Ministério Público junto ao Tribunal opinaram por não conhecer do recurso interposto por Cooperativa Milênio, bem como conhecer e negar provimento ao pedido de Luís Cláudio de Oliveira Ramos.
	Acolho os pareceres constantes dos autos como razões de decidir, sem prejuízo das observações a seguir.
	Conheço do recurso interposto por Luís Cláudio de Oliveira Ramos, por preencher os requisitos atinentes à espécie.
	Tendo em vista ser intempestivo e não apresentar fatos novos, o recurso de Cooperativa Milênio não deve ser conhecido. 
	Quanto ao mérito, considero que os documentos apresentados pelo recorrente não são capazes de elidir as irregularidades imputadas pelo Tribunal. 
	Foram apresentadas meras alegações relativas à realização de cotações de preços e de despesas com deslocamento, sem a devida comprovação.
	A certidão e a declaração de prestação de serviços emitidas pelo superintendente regional do Incra apenas informam a prestação de serviços pelo recorrente, no âmbito de alguns convênios, sem emitir juízo de valor acerca da regularidade das prestações de contas.
	Relembro, ademais, que a TCE foi instaurada pelo concedente, que concluiu pelas mesmas falhas verificadas por esta Casa.
	Dessa forma, não foram apresentados elementos capazes de afastar as irregularidades verificadas na decisão recorrida e o recurso não merece provimento. 
	Por todo o exposto, voto para que o Tribunal adote a minuta de acórdão que submeto à apreciação do Colegiado.
TCU, Sala das Sessões Ministro Luciano Brandão Alves de Souza, em 16 de março de 2021
WALTON ALENCAR RODRIGUES 
Relator